
---
title: "<center>Лабораторна робота № 2</center>"
output:
  html_document:
    df_print: paged
fontsize: 14pt
editor_options:
  chunk_output_type: inline
---
**Тема.** Створення проекту зі статистичної обробки даних у стилі literate programming  

**Мета:** швидкий старт для роботи у середовищі RStudio із застосуванням концепції «грамотного програмування» засобами мови програмування R, пакету RMarkdown та системи комп’ютерної верстки LaTeX

<center>**Хід Роботи**</center>
У коді будемо використовувати цю формулу, запис представлено у LATEX форматі:

$y(x)=b_ox+b_1+b_2x^2$


Пишемо код на R засобами базової графіки у відповідній зоні, яка
називається чанком:
```{r}
# Завантажуємо необхідні пакети
library(ggplot2)
library(dplyr)

# Задаємо параметри функції
b0 <- 2
b1 <- 3
b2 <- 1.57

# Створюємо таблицю даних з області визначення
df <- data.frame(x = seq(-1, 1, 0.1)) %>%
  mutate(y = b0 + b1 * x + b2 * x^2)

# Створюємо графік за допомогою ggplot2
ggplot(df, aes(x = x, y = y)) +
  geom_line(color = "red") +     # Лінія графіка
  geom_point(color = "blue") +   # Точки на графіку
  ggtitle("Графік функції") +    # Заголовок
  xlab("x") +                   # Підпис осі x
  ylab("y")                     # Підпис осі y

```


Продемонструємо можливості пакету rio (Chan et al. 2018) для
експорту(імпорту) даних на диск(з диску).
```{r}
# Експортуємо дані в CSV файл
library(rio)
export(df, "data/data.csv")
DT::datatable(df)
```

Виконуємо імпорт даних із файлу і візуалізацію у вигляді таблиці і формуємо таблицю
```{r}

# Імпортуємо дані з CSV
dfNew <- import("data/data.csv")

# Виводимо фрагмент таблиці даних
knitr::kable(head(dfNew), caption = "_Табл. 1. Фрагмент таблиці даних_")
```


Для побудови графіків використовуємо ggplot2 або стандартну функцію plot(). Приклад із ggplot2:
```{r}
library(ggplot2)
# Створюємо таблицю даних з іменами та балами
df <- data.frame(
  Name = c("Alice", "Bob", "Charlie"),
  Score = c(88, 90, 85)
)

# Створюємо графік
ggplot(df, aes(x = Name, y = Score)) +
  geom_bar(stat = "identity", fill = "steelblue") +
  ggtitle("Графік результатів") +
  xlab("Ім'я") +
  ylab("Результат")

# Створюємо графік
ggplot(df, aes(x = Name, y = Score)) +
  geom_bar(stat = "identity") +
  ggtitle("Графік результатів")

```